【裁判字號】    98,上易,958
【裁判日期】    990119
【裁判案由】    妨害名譽
【裁判全文】
臺灣高等法院高雄分院刑事判決         98年度上易字第958號
上  訴  人  臺灣高雄地方法院檢察署檢察官
被      告  乙○○
上列上訴人因被告妨害名譽案件，不服臺灣高雄地方法院98年度
簡上字第633 號中華民國98年10月22日第一審判決（聲請簡易判
決處刑即起訴案號：臺灣高雄地方法院檢察署97年度偵字第2634
7 號），提起上訴，本院判決如下：
    主  文
原判決撤銷。
乙○○犯公然侮辱罪，處拘役參拾日，如易科罰金，以新臺幣壹
仟元折算壹日。緩刑貳年。
    事  實
一、乙○○於民國97年4 月18日上午9 時50分許，在高雄市○○
    區○○路115 巷3 號其住處門口附近樹下（聲請簡易判決處
    刑書誤載為「住處對面之菜園內」），因與高雄市左營區衛
    生所「登革熱及其他傳染病防治工作計畫」臨時人員甲○○
    ，就上述菜園內有積水容器之事發生口角爭執，乙○○一時
    情緒失控，竟基於侮辱甲○○之犯意，在不特定人得以共見
    共聞之上開場所，口出客觀上足以貶損侮辱他人人格之「消
    雞巴仔」（台語），公然侮辱甲○○，使甲○○在精神上、
    心理上感受難堪、不快。
二、案經甲○○訴由高雄市政府警察局左營分局報請臺灣高雄地
    方法院檢察署偵查聲請簡易判決處刑。
    理  由
一、證據能力：
    後述關於證人於審判外之陳述及卷附書證之傳聞證據等部分
    ，檢察官、被告、辯護人已於本院審理調查上開證據時均知
    係屬傳聞證據，而就此證據能力均表示無意見，即同意作為
    證據，且本院認為以之作為本案認定之證據，均與待證事實
    具有關聯性，且無證據證明此等證詞有何非出於任意性，或
    書證有何遭變造或偽造情事，作為本案之證據亦屬適當，依
    刑事訴訟法第159 條之5 第1 項規定，自得為證據。
二、訊據被告乙○○固坦承有於上開時、地，與告訴人甲○○發
    生爭執，惟否認上開公然侮辱犯行，辯稱：伊當時與鄰居陳
    劉秀珠等人坐在樹下聊孫子、孫女的事，因伊孫女愛亂拿東
    西，講不聽，伊平常就會罵伊孫女「講不聽、消雞巴仔」，
    當時告訴人把伊菜園裡的水倒掉，告訴人對伊講國語，態度
    很兇，伊聽不懂，伊只會講台語，伊沒有罵告訴人「消雞巴
    仔」云云，且其於原審另以狀陳：告訴人逕將被告欲用來灌
    溉菜園的水倒空，又先口出惡言，辱罵被告不識字，沒水準
    等語，被告一時情緒激憤，始脫口而出「消雞巴仔」之口頭
    禪，被告並無貶損侮辱他人人格之故意等語。然查：
(一)、被告乙○○於上開時、地與告訴人甲○○發生爭執時，曾對
    告訴人以台語口出「消雞巴仔」一詞之事實，業據證人即告
    訴人於警詢指陳並提出告訴等情明確（見警卷第4 至6 頁）
    ，又證人即當時在場之謝欽贈於偵查中證稱：伊與告訴人都
    是衛生所的臨時人員，伊於97年4 月18日當天上午9 時50分
    許，在被告家的菜園內看到一桶蚊子，伊出菜園後就把裡頭
    有蚊子的情形講給被告及當時也在場的陳劉秀珠聽，伊後來
    才知道當伊還在菜園裡時，告訴人在外面將被告的一桶清水
    倒掉，當時雙方都不愉快，在講話過程中，被告就脫口而出
    ：「消ㄐ一歪啊（同消雞巴仔）」等語（見偵卷第18至19頁
    ），另證人即被告鄰居陳劉秀珠於警、偵及原審證稱：當天
    伊與被告、林美智、蘇秀（音譯）在被告家門口樹下聊天，
    告訴人在被告的菜園將水倒掉後，過來樹下對被告講話。被
    告與告訴人有互相罵沒錯，謝欽贈於97年12月11日偵訊中陳
    述之情節沒有錯等語（見偵卷第19頁、原審卷第40頁），足
    認被告確有於案發時、地對告訴人說出「消雞巴仔」一詞無
    訛。而衡諸經驗法則及社會習俗，「消雞巴仔」一詞乃屬足
    以貶損受辱罵人，特別是女性之人格及社會評價，令人難堪
    之穢語，是被告在多數人得以共見共聞之自家門口樹下，對
    告訴人說出「消雞巴仔」之言語，客觀上自足以貶損告訴人
    之人格及社會評價。
(二)、證人陳劉秀珠固於原審證述：被告乙○○是在與伊、林美智
    、蘇秀（音譯）聊天過程中，講到彼此孫子、孫女的事才說
    出「消雞巴仔」一詞，當時告訴人剛好走過來，距伊、被告
    聊天處很近，約1 公尺，被告說出「消雞巴仔」時，被告還
    沒有開始與告訴人講到菜園裡水的事，伊在偵查中沒有說被
    告與告訴人互相罵云云（見原審卷第41至44頁），惟證人陳
    劉秀珠此部分陳述不僅與上開證人謝欽贈、告訴人之陳述均
    有出入，亦與其自身先前於偵查中證述之情節不符，且經原
    審當庭勘驗證人陳劉秀珠之偵查錄影光碟結果：檢察官於訊
    問證人謝欽贈完畢後，訊問在旁之證人陳劉秀珠：「劉小姐
    ，當天情形是不是像謝先生講的那樣？」，證人陳劉秀珠答
    稱：「差不多啦」，檢察官再問：「他沒有講錯嗎，對不對
    ？」，證人陳劉秀珠答稱：「對」，其後檢察官問到：「她
    們有互相罵嘛，沒錯嗎？」時，證人陳劉秀珠雖未直接答話
    ，但有明確點頭之動作等情明確（見原審卷第29、45頁），
    堪認上開證人陳劉秀珠於原審證述被告說出「消雞巴仔」一
    詞是指被告之孫女，並非針對告訴人一節，顯與事實不符，
    尚難憑此遽認被告未對告訴人口出「消雞巴仔」一詞。
(三)、依據證人陳劉秀珠於警、偵及原審證述（見警卷第9 至10頁
    、偵卷第20頁、簡上卷第40至44頁）、證人即被告的鄰居林
    美智於警詢所陳及證人謝欽贈於偵訊證詞，固可認告訴人於
    本件案發前逕自將被告菜園之存水倒空，且告訴人自被告菜
    園走至被告與證人陳劉秀珠等聊天之樹下時，未先表明左營
    區衛生所負責宣導登革熱防治工作人員之身分，即對被告表
    示已將水桶倒空，並要求被告不得再於水桶內存放水，在與
    被告對話過程中（透過陳劉秀珠翻譯）態度、口氣並非平和
    ，又被告於案發時已近76歲高齡，且不識字，亦不諳國語，
    而與告訴人在言語溝通雖上有相當障礙，然被告智識程度非
    高，但主觀上確知「消雞巴仔」（台語）一詞係針對女性之
    穢語（此觀被告所辯係罵孫女等語自明），則被告在多數人
    得以共見共聞之自家門口樹下，對同為女性之告訴人口出上
    述穢語，足徵被告應有公然侮辱告訴人之犯意甚明。至於證
    人謝欽贈於偵查中雖證：被告脫口而出「消ㄐ一歪啊（同消
    雞巴仔）」時，就像家裡祖母在罵孫子一樣的口氣，被告當
    時個性是溫溫的，沒有要侮辱告訴人的意思，告訴人聽不太
    懂閩南語，聽到被告說的那句話就抓狂了，伊覺得被告是像
    口頭禪一樣脫口而出等語（見偵卷第18至19頁），純屬證人
    謝欽贈主觀之解讀，另證人陳劉秀珠於原審所證：被告平常
    與伊在一起聊天時，如果被告在罵孫女，就會罵「消雞巴仔
    」，就像伊會罵伊孫子「牛頭」一樣，被告罵「消雞巴仔」
    就像是口頭禪等語（見原審卷第41至42、45頁），亦屬被告
    未與告訴人發生本件爭執前之平日口語情形，均無從採為對
    被告有利之認定，附此敘明。
(四)、綜上所述，被告乙○○所辯上情，係屬卸責之詞，不足採信
    。本件事證明確，被告上開公然侮辱犯行，堪以認定。
三、按刑法上之公然侮辱罪，祇須侮辱行為足使不特定人或多數
    人，得以共見共聞即行成立，不以侮辱時被害人在場聞見為
    要件（司法院30年院字第2779號解釋足參）。本件被告乙○
    ○所為上情，核係犯刑法第309條第1項之公然侮辱罪。
四、原審未予詳查，遽為被告乙○○無罪之諭知，自有未合。原
    審公訴人上訴指摘原判決不當，為有理由，應由本院將原判
    決撤銷改判。審酌被告僅因細故而口出上述穢語而公然侮辱
    告訴人之犯罪情節、手段，顯有貶損告訴人於社會上之人格
    及致其受有精神上之痛苦，並念及被告年事已高、且屬一時
    情緒失控所為，被告犯後態度等一切情狀，量處如主文所示
    之刑，並諭知易科罰金折算標準。查被告前未曾因故意受有
    期徒刑以上刑之宣告，此有台灣高等法院被告全國前案紀錄
    表在卷可考（見本院卷第21頁），一時失慮觸犯刑章，以被
    告年事已高，且本案歷經多年之偵審程序教訓，當益知警惕
    ，諒無再犯之虞，認其所宣告之刑以暫不執行為適當，爰併
    予諭知緩刑2 年，用啟自新。
據上論結，應依刑事訴訟法第369 條第1 項前段、第364 條、第
299 條第1 項前段，刑法第309 條第1 項、第41條第1 項前段、
第74條第1 項第1 款，刑法施行法第1 條之1 ，判決如主文。
本案經檢察官許美女到庭執行職務。
中    華    民    國    99    年    1    月     19    日
                    刑事第三庭  審判長法  官  莊崑山
                                      法  官  唐照明
                                      法  官  張意聰
以上正本證明與原本無異。
本判決不得上訴。
中    華    民    國    99    年    1    月     19    日
                                      書記官  陳金
附錄本件判決論罪科刑法條：
刑法第309條第1項
公然侮辱人者，處拘役或 3 百元以下罰金。

司法院資訊處製作；財團法人民間司法改革基金會備份。
